ACORDAO-COMPLETO-2345527

ACÓRDÃO 7747/2019 ATA 31/2019 - SEGUNDA CÂMARA

VISTOS, relatados e discutidos estes autos de Tomada de Contas Especial (TCE) , ora em fase de Recurso de Reconsideração interposto contra o Acórdão 108/2018-TCU-Segunda Câmara pelo ex-prefeito do Município de Porto Grande-AP entre 2005 e 2012, Sr. José Maria Bessa de Oliveira;
ACORDAM os Ministros do Tribunal de Contas da União, reunidos em Sessão de 2ª Câmara, diante das razões expostas pelo relator e com fulcro nos arts. 32, inciso I, e 33 da Lei 8.443, de 16/7/1992, combinados com o art. 285 do Regimento Interno do TCU, em:
9.1. conhecer do Recurso de Reconsideração em exame, para, no mérito, negar-lhe provimento, mantendo-se em seus exatos termos a deliberação recorrida;
9.2. dar ciência desta decisão ao recorrente, Sr. José Maria Bessa de Oliveira, ao Procurador Chefe da Procuradoria da República no Amapá e à Diretora Executiva do Fundo Nacional de Assistência Social, fazendo remissão, no caso desses dois últimos destinatários, aos Ofícios 0054/2018 e 0055/2018 expedidos em 16/2/2018 pela Secretaria do TCU no Estado do Amapá (peças 39 e 40) .

Recurso de Reconsideração interposto pelo prefeito do Município de Porto Grande-AP entre os anos de 2005 e 2012, Sr. José Maria Bessa de Oliveira, que se insurge contra o Acórdão 108/2018-TCU-2ª Câmara, mediante o qual esta Corte de Contas, ao apreciar a presente Tomada de Contas Especial, decidiu, entre outros encaminhamentos, julgar irregulares as contas desse responsável, condená-lo ao ressarcimento do dano apurado nos autos (R$ 139.264,51, em valores originais que reportam a 2008) e aplicar-lhe multa no valor individual de R$ 24.000,00 com fundamento no art. 57 da Lei 8.443, de 16/7/1992.

Segunda Câmara

Município de Porto Grande-AP.

3. Interessados(as)/Responsáveis/Recorrentes:
3.1. Responsáveis: José Maria Bessa de Oliveira (CPF XXX.632.802-XX).
3.2. Recorrentes: José Maria Bessa de Oliveira (CPF XXX.632.802-XX).

13.1. Ministros presentes: Ana Arraes (Presidente), Augusto Nardes, Aroldo Cedraz (Relator) e Raimundo Carreiro.
13.2. Ministros-Substitutos presentes: Marcos Bemquerer Costa e André Luís de Carvalho.

TRF-1

José Maria Bessa de Oliveira

AROLDO CEDRAZ

Com alguns ajustes de forma e fundamentado no inciso I do § 3º do art. 1º da Lei 8.443, de 16/7/1992, adoto como Relatório a instrução elaborada no âmbito da Secretaria de Recursos deste Tribunal de Contas (Serur) e autuada como peça 60, a qual contou com a anuência do corpo diretivo da referida unidade técnica (peça 61) e com a concordância do Ministério Público/TCU, novamente representado nestes autos pelo Procurador Júlio Marcelo de Oliveira (peça 62) :
"INTRODUÇÃO
1. Trata-se de recurso de reconsideração (peça 49) interposto por José Maria Bessa de Oliveira contra o Acórdão 108/2018-TCU-Segunda Câmara (peça 35) . 
1.1. A deliberação recorrida apresenta o seguinte teor: 
9.1. julgar irregulares as contas de José Maria Bessa de Oliveira;
9.2. condená-lo ao recolhimento aos cofres do Fundo Nacional de Assistência Social dos valores abaixo, atualizados monetariamente e acrescidos dos juros de mora das respectivas datas até a data do pagamento:
Quadro anexo à peça 35
9.3. aplicar-lhe multa de R$ 24.000,00 (vinte e quatro mil reais) , a ser recolhida aos cofres do Tesouro Nacional, com atualização monetária calculada da data deste acórdão até a data do pagamento, se este for efetuado após o vencimento do prazo abaixo estipulado; 
9.4. fixar prazo de 15 (quinze) dias, a contar da notificação, para comprovação, perante o Tribunal, do recolhimento das dívidas acima imputadas;
9.5. autorizar a cobrança judicial das dívidas, caso não atendida a notificação;
9.6. autorizar o pagamento das dívidas em até 36 (trinta e seis) parcelas mensais consecutivas, caso venha a ser solicitado pelo responsável antes do envio do processo para cobrança judicial;
9.7. fixar o vencimento da primeira parcela em 15 (quinze) dias, a contar do recebimento da notificação, e o das demais a cada 30 (trinta) dias, com incidência dos respectivos encargos legais sobre o valor de cada parcela; 
9.8. alertar o responsável de que a inadimplência de qualquer parcela acarretará vencimento antecipado do saldo devedor; e
9.9. encaminhar cópia deste acórdão ao procurador-chefe da Procuradoria da República no Estado do Amapá, nos termos do art. 16, § 3º, da Lei 8.443/1992.
HISTÓRICO
2. Trata-se de tomada de contas especial instaurada pelo então Ministério do Desenvolvimento Social e Combate à Fome - MDS contra o ex-prefeito de Porto Grande/AP, José Maria Bessa de Oliveira, em decorrência da impugnação das despesas efetuadas com recursos repassados pelo Fundo Nacional de Assistência Social - FNAS, durante o exercício de 2008, na modalidade fundo a fundo. 
2.1. O MDS identificou a ausência da prestação de contas de forma correta e completa a demonstrar a aplicação dos recursos públicos transferidos. Após instado a se manifestar, o responsável não logrou afastar as irregularidades e não apresentou a documentação comprobatória das despesas. Dessa forma, o débito foi imputado pelo valor total transferido no âmbito do Sistema Único de Assistência Social (SUAS) naquele exercício: RS 174.794,51. 
2.2. Neste momento, o recorrente insurge-se contra a deliberação previamente descrita.
EXAME DE ADMISSIBILIDADE
3. Reitera-se o exame de admissibilidade contido na peça 50, ratificado pelo Relator (despacho de peça 52) . 
EXAME DE MÉRITO
4. Delimitação
4.1. Constitui objeto do presente recurso definir se as alegações acerca da inexistência de prejuízo ao erário, a aplicação dos recursos no objeto e a existência de falhas de natureza meramente formal e sanáveis são suficientes para afastar a responsabilidade do recorrente.
5. Da responsabilização do recorrente. 
5.1. Defende-se, em síntese, no recurso a inexistência de responsabilidade do recorrente em razão de dificuldades técnicas e limitações tecnológicas para a prestação de contas e de falhas sanáveis referentes à comprovação dos gastos. 
5.2. Argumenta que:
a) 'a prestação de contas era encaminhada ao Ministério por meio de um canal de comunicação via internet, cuja operacionalização se dava através de técnicos da Secretaria de Inclusão e Mobilização Social do Governo do Estado do Amapá', assim, 'jamais foi o responsável pelo preenchimento de dados e envio das informações através do sistema 'suas web', dessa forma, 'a suposta ausência de prestação de contas pode estar relacionada apenas a uma falha de comunicação, nada que possa ensejar a reprovação de contas';
b) 'os recursos foram devidamente aplicados nos fins a que se destinavam, não havendo qualquer dúvida em relação a isso ou indícios de desvios de verbas públicas';
c) as falhas identificadas podem ser sanadas 'até mesmo com o encaminhamento de Resolução do Conselho Municipal de Assistência Social do Município de Porto Grande e a Ata da Reunião de Aprovação das citadas prestações de contas';
d) as 'limitações tecnológicas que existiam no Município, e a total dependência da equipe técnica da Governo do Estado do Amapá, que, à época, era quem dava suporte para o preenchimento das informações no sistema SUAS WEB' conferiram 'enormes dificuldades para apresentar as informações necessárias à comprovação de execução dos programas e a efetiva aplicação dos recursos em seu objeto';
e) não houve interesse de seu sucessor, na gestão municipal, em sanear à prestação de contas e fornecer as informações requeridas pelo MDS, uma vez que se tratava de adversário político;
f) 'não houve grave violação de normas legais, mas sim apenas falhas procedimentais e especialmente desinteresse de seu sucessor de demonstrar a efetividade do citado convênio à época em que assumiu o cargo de prefeito, o que não seria suficiente para rejeitar';
g) 'a decisão que julgou irregular as contas objeto da Tomada de Contas Especial, não atentou' para os princípios da proporcionalidade e da razoabilidade, uma vez que a conduta do recorrente não caracterizou 'grave violação de normas públicas, podendo o Tribunal, data venia, julgar regulares as contas com ressalvas, já que nenhuma impropriedade, se houve, foi praticada de forma dolosa, não maculando a imagem da Instituição e da administração pública.
5.3. Por fim, requer, caso não acatado os argumentos expostos, a conversão do 'julgamento em diligência, oportunizando novo prazo para prestação de contas (considerando os avanços técnicos no Município) e ainda a apresentação de Resolução do Conselho Municipal'.
Análise:
5.4. Em síntese, o recorrente argumenta a inexistência de prejuízo ao erário, a aplicação dos recursos no objeto e a existência de falhas de natureza formal sanáveis ante a possível apresentação de documentação complementar.
5.5. Entende-se que os argumentos do recorrente não merecem prosperar.
5.6. A prestação de contas não é mera formalidade, mas dever constitucional do administrador de recursos públicos, pois é por meio da prestação de contas que se demonstra a perfeita execução do objeto e sua higidez ao ordenamento jurídico. Sua ausência, conforme verificado no presente caso, enseja a condenação e imputação do débito.
5.7. Não é demais lembrar que, por força do que dispõe o art. 70, parágrafo único, da Constituição Federal, bem assim o art. 93 do Decreto-lei 200/1967 c/c o art. 66 do Decreto 93.872/1986, compete ao gestor comprovar a boa e regular aplicação dos recursos públicos, isto é, cabe ao gestor o ônus da prova. O Tribunal firmou jurisprudência nesse sentido, conforme se verifica nos Acórdão 903/2007-TCU-Primeira Câmara, 1.445/2007-TCU-2ª Câmara e 1.656/2006-TCU-Plenário.
5.8. Cabe ainda destacar decisão proferida pelo Supremo Tribunal Federal em sede de Mandado de Segurança (MS 20.335/DF, de 13/10/1982, relator Ministro Moreira Alves) , cuja ementa transcreve-se a seguir:
MANDADO DE SEGURANÇA CONTRA O TRIBUNAL DE CONTAS DA UNIÃO. CONTAS JULGADAS IRREGULARES. APLICACÃO DA MULTA PREVISTA NO ARTIGO 53 DO DECRETO-LEI 199/67. A MULTA PREVISTA NO ARTIGO 53 DO DECRETO-LEI 199/67 NÃO TEM NATUREZA DE SANÇÃO DISCIPLINAR. IMPROCEDÊNCIA DAS ALEGAÇÕES RELATIVAS A CERCEAMENTO DE DEFESA. EM DIREITO FINANCEIRO, CABE AO ORDENADOR DE DESPESAS PROVAR QUE NÃO É RESPONSÁVEL PELAS INFRAÇÕES, QUE LHE SÃO IMPUTADAS, DAS LEIS E REGULAMENTOS NA APLICAÇÃO DO DINHEIRO PÚBLICO. COINCIDÊNCIA, AO CONTRÁRIO DO QUE FOI ALEGADO, ENTRE A ACUSAÇÃO E A CONDENAÇÃO, NO TOCANTE À IRREGULARIDADE DA LICITAÇÃO. MANDADO DE SEGURANÇA INDEFERIDO.
5.9. Acerca da responsabilidade para apresentação da prestação de contas de convênios, é pacífica a jurisprudência desta Corte de ser do gestor que administra os recursos recebidos por meio do FNAS a responsabilidade pessoal pela observância de suas disposições, incluindo o ônus de comprovar a boa e correta aplicação dos recursos públicos recebidos. 
5.10. In casu, não se verificou em grau recursal a apresentação de qualquer documento que demonstrasse a aplicação dos recursos recebidos, a não ser relatos acerca de supostas dificuldades no envio dos formulários ao MDS.
5.11. Ainda que não tivesse enviado a documentação obrigatória para o MDS, poderia o recorrente, seja por ocasião da citação desta Corte, antes do acórdão condenatório, seja por meio desta peça recursal, demonstrar a boa e regular aplicação dos recursos por meio de documentação idônea, a exemplo de notas fiscais, recibos, notas de empenho, relatórios de execução, extratos de contas correntes e outros meios legais que permitissem comprovar a aplicação dos recursos transferidos por meio do FNAS no objeto do programa governamental.
5.12. Dessa forma, não há como acatar os argumentos do ex-gestor, seja por supostas dificuldades de natureza tecnológica ou política, pois não há qualquer comprovação da aplicação dos recursos. Nesse sentido, não se verifica qualquer excepcionalidade ou particularidade a afastar a responsabilidade do ex-prefeito pela prestação de contas. 
5.13. Com relação ao pedido de conversão do julgamento pela irregularidade em diligência, além de inexistir previsão legal a sustentar o requerimento, o que por si já enseja o indeferimento, não há qualquer fato novo, indícios ou evidências a sugerir a reforma da decisão.
5.14. Por fim, vale lembrar ao recorrente que, nos termos do art. 35 da Lei 8.443/92, ainda há possibilidade de revisão do julgado caso junte aos autos documento ou documentos novos que demonstrem a boa e regular aplicação dos recursos transferidos ao Município de Porto Grande/AP no exercício de 2008. 
CONCLUSÃO
6. Das análises anteriores, conclui-se que os argumentos do ex-gestor são insuficientes para afastar a irregularidade referente a ausência da devida prestação contas, uma vez não foi colacionado qualquer documento a comprovar a boa e regular aplicação dos recursos transferidos por meio do FNAS.
6.1. Com base nessas conclusões, propõe-se negar provimento ao recurso.
PROPOSTA DE ENCAMINHAMENTO
7. Ante o exposto, com fundamento nos arts. 32, I e 33, da Lei 8.443/92 c/c o art. 285, caput, do RI-TCU, submetem-se os autos à consideração superior, propondo-se:
a) conhecer do recurso e, no mérito, negar-lhe provimento; 
b) dar ciência do acórdão que for prolatado ao recorrente e aos demais interessados, ressaltando-se que o relatório e o voto que o acompanharem podem ser consultados no endereço www.tcu.gov.br/acordaos, no dia seguinte ao de sua oficialização."
	É o Relatório.

Danilo Paulo Barbosa Lemos (OAB/AP 2.480), João Carlos de Sousa Borges (OAB/AP 2.860), Lana Michele Salgado Monteiro (OAB/AP 3.823) e Rebeca Araújo Silva de Mello (OAB/AP 2.713), representando José Maria Bessa de Oliveira (procurações às peças 27 e 44).

Procurador Júlio Marcelo de Oliveira.

TOMADA DE CONTAS ESPECIAL. NÃO COMPROVAÇÃO DA BOA E REGULAR APLICAÇÃO DE RECURSOS VINCULADOS AO FUNDO NACIONAL DE ASSISTÊNCIA SOCIAL (FNAS) TRANSFERIDOS NA MODALIDADE FUNDO A FUNDO. IRREGULARIDADE DAS CONTAS, DÉBITO E MULTA. RECURSO DE RECONSIDERAÇÃO. RAZÕES RECURSAIS INSUFICIENTES PARA ALTERAR O MÉRITO DO JULGADO. RECURSO CONHECIDO, PORÉM IMPROVIDO.

TOMADA DE CONTAS ESPECIAL (TCE)

Secretaria de Recursos (Serur).

Conforme consignado no Relatório precedente, trata-se de Recurso de Reconsideração (peça 49) interposto pelo prefeito do Município de Porto Grande-AP entre os anos de 2005 e 2012, Sr. José Maria Bessa de Oliveira, que se insurge contra o Acórdão 108/2018-TCU-Segunda Câmara (peça 35) , mediante o qual esta Corte de Contas, ao apreciar a presente Tomada de Contas Especial (TCE) , decidiu, entre outros encaminhamentos, julgar irregulares as contas do aludido responsável, condená-lo ao ressarcimento do dano apurado nos autos (R$ 139.264,51, em valores originais que reportam a 2008) e aplicar-lhe multa no valor individual de R$ 24.000,00 com fundamento no art. 57 da Lei 8.443, de 16/7/1992.
2.	Esse desfecho decorreu, em síntese, da não apresentação da documentação comprobatória da boa e regular aplicação daqueles R$ 139.264,51, que representaram aproximadamente 80% dos R$ 174.794,51 repassados à referida edilidade pelo Fundo Nacional de Assistência Social (FNAS) , na modalidade fundo a fundo, durante o exercício de 2008.
3.	Informe-se que os R$ 35.530,00 restantes foram tidos, no âmbito desta Corte de Contas, como regularmente aplicados, tendo em vista a apresentação, por parte do Sr. José Maria, de documentos comprobatórios relativos a esse montante (peça 21) .
4.	Feita essa breve introdução explicativa, passo a examinar o feito.
5.	No que tange à admissibilidade, ratifico o despacho por mim proferido em 5/9/2018 (peça 52) , mediante o qual, acolhendo a análise empreendida à peça 50 pela Secretaria de Recursos (Serur) , unidade técnica encarregada de instruir o presente feito nesta etapa processual, decidi conhecer do recurso em tela, eis que preenchidos os requisitos constantes dos arts. 32, inciso I, e 33 da Lei 8.443/1992, combinados com o art. 285 do Regimento Interno do TCU, suspendendo-se os efeitos dos subitens 9.1, 9.2, 9.3, 9.4 e 9.5 da deliberação recorrida.
6.	Quanto ao mérito, manifesto-me, desde já, de pleno acordo com a proposta de encaminhamento formulada pela unidade instrutiva, cuja análise, lançada na instrução de peça 60, adoto como minhas próprias razões de decidir, pois nela cuidou-se de abordar, com profundidade e abrangência, os argumentos trazidos aos autos pelo recorrente, não me parecendo necessário tecer considerações adicionais.
7.	Com efeito, o Sr. José Maria Bessa não cuidou de trazer ao processo um só documento que permitisse ao TCU concluir pela boa e regular aplicação dos recursos públicos federais objeto desta TCE. Segundo deixou consignado a Serur em sua instrução, "Ainda que não tivesse enviado a documentação obrigatória para o MDS, poderia o recorrente, seja por ocasião da citação desta Corte, antes do acórdão condenatório, seja por meio desta peça recursal, demonstrar a boa e regular aplicação dos recursos por meio de documentação idônea, a exemplo de notas fiscais, recibos, notas de empenho, relatórios de execução, extratos de contas correntes e outros meios legais que permitissem comprovar a aplicação dos recursos transferidos por meio do FNAS no objeto do programa governamental." (peça 60, p. 4) .
8.	Convém repisar que prestar contas, com a devida e correta comprovação da boa e regular aplicação de verbas públicas, é dever de todos aqueles a quem sejam confiados recursos federais. É o que se depreende do art. 70, parágrafo único, da Constituição de 1988, do art. 93 do Decreto-Lei 200, de 25/2/1967, e do art. 145 do Decreto 93.872, de 23/12/1986. Em respaldo a esse entendimento, cite-se também os Acórdão 2439/2010-TCU-Plenário, 5.929/2011-TCU-1ª Câmara e 1.544/2008-TCU-2ª Câmara.
9.	Esse dever de prestar contas, aliás, e a consequente responsabilização do gestor em caso de descumprimento dessa obrigação, independem da comprovação de dolo do agente público e não se descaracterizam diante de supostos bons antecedentes desse responsável.
10.	Também não aproveita a defesa do Sr. José Maria Bessa a alegada dificuldade de acesso a documentos junto ao Município de Porto Grande-AP, à época administrado por seus adversários políticos. Em oposição a esse argumento, registre-se, primeiramente, que o prazo para prestação de contas dos recursos repassados pelo FNAS àquela edilidade em 2008 encerrou-se na gestão desse responsável, que ocupou o cargo de prefeito entre 2005 e 2012.
11.	Some-se a isso o fato de que eventual obstrução ao acesso de informações públicas pode ser superada pela via judicial, não havendo nos autos, entretanto, qualquer prova de que recorrente em epígrafe tenha adotado medidas nesse sentido.
12.	Nessas circunstâncias, há que se negar provimento ao Recurso de Reconsideração interposto pelo Sr. José Maria Bessa de Oliveira contra o Acórdão 108/2018-TCU-Segunda Câmara, mantendo-se esse decisum em seus exatos termos.
13.	Nada mais havendo a considerar, encerro meu pronunciamento, mas não sem antes deixar consignado que, em relação às demais questões ventiladas na presente fase processual, adoto como razões de decidir o exame empreendido pela Serur à peça 60, parecendo-me pertinente e oportuno ratificar - pois com eles estou de acordo - os fundamentos da deliberação recorrida, constantes do Relatório e do Voto que a precedem (peças 36 e 37) .
	Ante o exposto, VOTO pela adoção da minuta de acórdão que ora submeto à apreciação deste Colegiado.
TCU, Sala das Sessões Ministro Luciano Brandão Alves de Souza, em 3 de setembro de 2019.
AROLDO CEDRAZ 
Relator